最高法院民事判決　　　　　　　　　　　　　　　　八十八年度台上字第九一九號
　　上 訴 人　甲○○○
　　　　　　　乙○○○
　　被上訴人　丙 ○ ○
　　　　　　　丁○○○
右當事人間請求損害賠償事件，上訴人對於中華民國八十七年五月二十五日台灣高等
法院高雄分院判決（八十六年度重訴字第二七號），提起一部上訴，本院判決如左：
    主  文
原判決關於命上訴人連帶給付被上訴人丁○○○新台幣肆佰壹拾肆萬壹仟壹佰元本息
及連帶給付被上訴人丙○○新台幣陸拾陸萬肆仟肆佰元本息暨各該訴訟費用部分均廢
棄，發回台灣高等法院高雄分院。
    理  由
本件關於原判決命上訴人連帶給付，雖僅由上訴人甲○○○提起上訴，惟其以非基於
個人關係之抗辯上訴為有理由，對於各該連帶債務人即屬必須合一確定，依民事訴訟
法第五十六條第一項第一款規定，其效力及於乙○○○，爰併列之為上訴人，先予
明。
次查被上訴人主張：上訴人甲○○○、乙○○○係母女關係，共同召募如原判決附表
（下稱附表）編號一、三、五之互助會，分別為會首，邀伊等參加，被上訴人丁○○
○參加附表編號一之互助會三會、編號三之互助會四會，又以其子康順欽、康榮麟名
義參加附表編號五之互助會二會，被上訴人丙○○參加附表編號一、五之互助會各一
會，約定每會每期會款分別如附表編號一、三、五「會金」欄所載金額。上訴人母女
共同利用會員人數眾多，互不相識之際，冒名標會，至民國八十五年四月二十二日片
面宣布停標，始知受騙。伊等已繳付會款如附表編號一、三、四、五「繳交金額（本
金）」欄所載金額，連同每期應得之標金，按已開標之會數計算，附表編號一之互助
會每會為七十三萬五千元、編號三之互助會每會為二十八萬五千元、編號五之互助會
每會為五萬元，伊等所受損害及所失利益如附表編號一、三、四、五「預估回收本息
」欄所載之金額（編號一部分應為二百二十萬五千元，原判決誤載為二十二萬零五百
元，編號五部分贅載50000×2＝100000）；又共同向伊等詐騙，使丁○○○買受附表
號一、三之互助會各二會，分別支付六十一萬五千七百元、六十二萬四千八百元、四
十三萬四千元、四十三萬九千七百元，丙○○買受附表編號一之互助會一會，支付六
十一萬四千四百元，亦受有損害，自得依侵權行為之法律關係請求賠償等情。求為命
上訴人連帶給付丁○○○五百五十五萬九千二百元、丙○○六十六萬四千四百元及各
加付法定遲延利息之判決（原審為如被上訴人上開聲明之判決，上訴人甲○○○就其
敗訴部分中關於命上訴人連帶給付附表編號一之互助會丁○○○已繳付會款一百四十
一萬八千一百元本息部分，未據聲明不服，已告確定，其餘敗訴部分，聲明不服，提
起上訴）。
上訴人甲○○○則以：伊並未與上訴人乙○○○共同召募互助會，亦未詐騙被上訴人
讓受互助會收取買會款等語，資為抗辯。
原審以：被上訴人主張之事實，業據其提出買會單四張、會單三張為證。上訴人乙○
○○於原法院審理其被訴詐欺刑事案件時供承在伊母之攤位處開標、收取會款；證人
曾寶發、陳蒼海、江永春於上開刑事案件中亦分別證稱甲○○○為會首、會款有時繳
與甲○○○、開標地點在甲○○○之攤位等情，足見附表編號一、三、五之互助會係
上訴人二人共同招募。甲○○○否認參與招募，及乙○○○在被訴詐欺刑事案件所稱
係伊一人所招募，與甲○○○無關云云，均不足採。次查上開四張買會單上寫「乙○
○○代」，然乙○○○並未能提出將該買會款繳付與賣會者之證據，且確有冒標該組
會款之情事，該買會單上應係乙○○○欺騙被上訴人之方法，尚難執此認乙○○○係
代賣會者收取該款項。甲○○○辯稱該買會單係乙○○○代賣會者收取云云，亦不足
採。綜上所述，上訴人二人共謀詐騙會款甚明。被上訴人主張之事實，堪信為真實。
從而，被上訴人本於侵權行為之法律關係，請求上訴人連帶給付丁○○○五百五十五
萬九千二百元、丙○○六十六萬四千四百元及各加付法定遲延利息，洵屬有據，應予
准許，爰判決如被上訴人前述聲明。
按關於侵權行為賠償損害之請求權，以實際上受有損害為成立要件，故侵權行為賠償
損害之訴訟，法院認為原告有賠償損害之請求權存在，及命被告賠償損害之判決，如
未於判決理由項下，記載原告實際上受有如何損害之意見者，即屬判決不備理由。本
件原審認定上訴人共同利用會員人數眾多，互不相識之際，冒名標會，係於無人標會
時，以佯稱有會員得標之方式，詐取被上訴人所繳交扣除得標標金後之會款。果爾，
實際既無會員得標，該得標標金並非真實存在，自無從認係被上訴人所失之利益，被
上訴人得否請求上訴人賠償該標金部分之損害，自非無疑。又按因犯罪而受損害之人
，於刑事訴訟程序固得附帶提起民事訴訟，對於被告請求回復其損害，但其請求回復
之損害，以「被訴犯罪事實」所生之「損害」為限，否則縱令依其他事由，提起民事
訴訟，亦不得於刑事訴訟程序附帶為此請求（本院六十年台上字第六三三號）。上訴
人甲○○○被訴與上訴人乙○○○共同詐欺之犯罪事實，似僅係八十二年七月一日招
募之互助會即附表編號一之互助會部分，冒名得標詐取會款，其餘是否與上訴人甲○
○○被訴犯罪事實有關，被上訴人得否於刑事訴訟程序附帶為此部分之請求。原審未
詳查審認，遽為不利於上訴人林陳玉枝之判決，即有未合。再者，當事人主張有利於
己之事實者，就其事實有舉證之責，為民事訴訟法第二百七十七條所明定。被上訴人
主張上訴人共同詐騙伊二人，使丁○○○買受附表號一、三之互助會各二會，分別支
付六十一萬五千七百元、六十二萬四千八百元、四十三萬四千元、四十三萬九千七百
元；丙○○買受附表編號一之互助會一會，支付六十一萬四千四百元之事實，上訴人
甲○○○既對之有所爭執，依上開法條規定，自應由被上訴人就此負舉證責任。乃原
審未命被上訴人舉證證明，僅憑上訴人乙○○○不能提出將該買會款繳付與賣會者之
證據，遽命上訴人甲○○○連帶給付此部分之金額，亦嫌率斷。上訴論旨，指摘原判
決上述部分不當，求予廢棄，非無理由。
據上論結，本件上訴為有理由。依民事訴訟法第四百七十七條第一項、第四百七十八
條第一項，判決如主文。
中      華      民      國    八十八    年      四      月     三十     日
                              最高法院民事第二庭
                                  審判長法官  曾  桂  香
                                        法官  劉  延  村
                                        法官  徐  璧  湖
                                        法官  劉  福  聲
                                        法官  黃  秀  得
      右正本證明與原本無異
                                              書  記  官
中      華      民      國    八十八    年      五      月     十三     日
